最高法院刑事判決　　　　　　　　　　　　　　　　八十七年度台上字第五九七號
　　上　訴　人　甲○○
右上訴人因殺人未遂等罪案件，不服台灣高等法院台南分院中華民國八十六年十二月
三日第二審判決（八十六年度上訴字第一○八七號，起訴案號：台灣台南地方法院檢
察署八十六年度偵字第一八六六號），提起上訴，本院判決如左：
    主  文
原判決撤銷，發回台灣高等法院台南分院。
    理  由
本件原判決認定上訴人甲○○前曾於民國七十八年五月十九日，因殺人未遂案件，經
原審法院判處有期徒刑三年確定，又於同年十一月五日，因盜匪案件，經原審法院判
處有期徒刑四年六月確定，上開二案件於七十九年二月間，經裁定應執行有期徒刑六
年六月確定，於八十一年十一月十六日假釋交付保護管束，嗣於八十三年間經撤銷假
釋，再度入獄執行，於八十五年八月二十二日又再假釋交付保護管束，於八十五年十
月二十九日假釋期滿視為執行完畢。竟仍不知悔改，於八十五年十二月中旬某日，在
台中市○○○○道旁，向綽號「銘哥」之男子（真實姓名年籍均不詳）借得具有殺傷
力之巴西TAURUS廠製口徑九ＭＭ半自動手槍一支及供該手槍使用之子彈十五顆，在不
詳地點未經許可而無故持有之，以供防身使用。嗣上訴人於八十六年一月十三日凌晨
三時許，隨身持有上開槍彈，駕駛租來之不詳車號紅色喜美自用小客車，內載葉志勇
（綽號「阿德」）及另二名姓名年籍均不詳之男子，沿台南市○○路自西往東駛至西
門路口時，因遇紅燈而暫停於健康路慢車道，適左側暫停於快車道內之不詳車號白色
喜美自用小客車內之乘客江佩萍將喝完之奧利多空瓶丟擲出車外，不慎砸到上訴人駕
駛之小客車，並因燈號轉為綠燈而旋即往前行駛，上訴人心生不滿，即駕車追上，並
質問該白色喜美自用小客車內之乘客何以用空瓶丟擲其車，詎該部不詳車號白色喜美
自用小客車之駕駛者劉嘉升（另由台南市警察局第六分局移送軍法機關處理）即取出
手槍一把，朝上訴人駕駛之小客車射擊一槍未中，上訴人見狀，乃另萌生殺人之犯意
，取出身藏之上開槍彈，朝被害人王刖日之方向射擊三槍，其中一槍擊中被害人右脥
部，造成後腹腰軟組織爆裂傷及右腎下部撕裂、子彈碎片停置於腰椎體前部，並大量
出血，嗣被害人經同車友人送往國軍八○二總醫院施以手術止血縫合腎臟裂口及大量
輸血等急救後始倖免於死，警方並在案發現場扣得彈殼一個。上訴人於肇事後駕車逃
逸，並將上開手槍及所餘之十二顆子彈藏置在台南市○○路一八八號四樓十七室其住
處內，嗣於八十六年一月二十五日凌晨二時十分許，在上址為警查獲，並起出上開手
槍一支及子彈十二顆等情，因而撤銷第一審判決，改判論處上訴人未經許可無故持有
制式手槍罪刑及殺人未遂罪刑（均累犯），併合處罰之，固非無見。
惟查(一)、行為後法律有變更者，適用裁判時之法律；但裁判前之法律有利於行為人者
，適用最有利於行為人之法律。保安處分適用裁判時之法律。刑法第二條第一項、第
二項定有明文。依上開規定，因保安處分非刑罰，即使比較新舊法輕重結果適用舊法
論科，仍得適用新法宣示保安處分。原判決認定上訴人自八十五年十二月中旬起未經
許可無故持有半自動手槍，迄至八十六年一月二十五日為警查獲等情。然查上訴人行
為後，槍砲彈藥刀械管制條例已於八十六年十一月二十四日修正公布，同年月二十六
日生效施行，有關未經許可無故持有手槍罪之處罰，除於新修正公布之該條例第七條
第四項加重其刑度為處五年以上有期徒刑，併科新台幣一千萬元以下罰金外，復於第
十九條規定，犯第七條、第八條、第十條、第十一條、第十二條第一項至第三項、第
十三條第一項至第三項之罪，經判處有期徒刑者，應於刑之執行完畢或赦免後，令入
勞動場所，強制工作，其期間為三年。乃原審關於此部分比較新舊法之適用時，適用
修正前之舊法第七條第四項等相關法條，量處有期徒刑二年，但未依修正後之新法第
十九條之規定宣告保安處分，復未說明其理由，稽之首開說明，其適用法則，自有可
議。(二)、死刑、無期徒刑不得加重，為刑法第六十四條第一項、第六十五條第一項所
明定。上訴人所犯殺人未遂罪之法定本刑為死刑、無期徒刑或十年以上有期徒刑，原
審於依累犯規定加重其刑時，未將死刑及無期徒刑部分除外，併予加重，難謂無適用
法則不當之違誤。(三)、科刑判決所認定之事實，與所採之證據，不相適合，即屬證據
上理由矛盾，其判決當然為違背法令。原判決依卷附之照片三張及內政部刑事警察局
八十六年三月十一日刑鑑字第一一二○七號鑑驗通知書等證據，認定上訴人於被查獲
時起出手槍一支、子彈十二顆等情。然卷查該三張照片所示之物品除手槍一支、子彈
十二顆外，尚有彈匣一個（見警訊卷），該鑑驗通知書內鑑驗資料亦記載含彈匣一個
（見偵查卷第六十四頁）。原審未詳加調查說明該彈匣是否為上訴人非法持有之物，
與本案之犯罪是否有關，縱或認該彈匣係屬扣案手槍之構成部分，亦未見於事實內記
載及理由內說明，遽憑上開證據認定上訴人被查獲之物為手槍一支、子彈十二顆，難
謂無證據上之理由矛盾。上訴意旨指摘原判決不當，尚非無理由，應認有撤銷發回之
原因。
據上論結，應依刑事訴訟法第三百九十七條、第四百零一條，判決如主文。
中      華      民      國    八十七    年      二      月     十九     日
                              最高法院刑事第七庭
                                  審判長法官  董  明  霈
                                        法官  丁  錦  清
                                        法官  賴  忠  星
                                        法官  林  茂  雄
                                        法官  王  居  財
      右正本證明與原本無異
                                              書  記  官
中      華      民      國    八十七    年      二      月    二十五    日
